【裁判字號】    99,易,387
【裁判日期】    990730
【裁判案由】    詐欺
【裁判全文】
臺灣臺南地方法院刑事判決               99年度易字第387號
公  訴  人  臺灣臺南地方法院檢察署檢察官
被      告  甲○○○
上列被告因詐欺案件，經檢察官聲請簡易判決處刑（98年度營偵
字第2087號），經本院受理後（99年度簡字第632號），認為不
宜以簡易判決處刑，改依通常程序審理，判決如下：
    主  文
甲○○○無罪。
    理  由
一、公訴意旨略以：被告甲○○○可預見將自己之金融帳戶提供
    他人使用，可能幫助他人從事財產犯罪，仍基於幫助詐欺之
    不確定故意，於民國98年9月17日，在臺南縣東山鄉某處，
    將其甫申辦京城商業銀行帳號000-00-000000-0號帳戶之存
    摺、提款卡及密碼，提供予姓名年籍不詳之人，供其所屬犯
    罪集團作為提供被害人匯款，並逃避警方查緝之用，而以此
    方式幫助犯罪集團為詐欺犯行。嗣該集團成員取得上揭帳戶
    資料後，意圖為自己不法所有之犯意聯絡，由集團成員於98
    年10月26日以電話假冒丁○○之女向其謊稱急需存款云云，
    致丁○○陷於錯誤，於同日依指示匯款新臺幣（下同）10萬
    元至甲○○○上開帳戶，嗣經丁○○查證始知受騙，因認被
    告涉有刑法第30條第1項、第339條第1項之幫助詐欺取財罪
    嫌云云。
二、按犯罪事實應依證據認定之，無證據不得認定犯罪事實；不
    能證明被告犯罪者，應諭知無罪之判決，刑事訴訟法第154
    條第2 項、第301 條第1 項分別定有明文。次按認定不利於
    被告之事實，須依積極證據，茍積極證據不足為不利於被告
    事實之認定時，即應為有利於被告之認定，更不必有何有利
    之證據。而認定犯罪事實所憑之證據，雖不以直接證據為限
    ，間接證據亦包括在內，然無論直接或間接證據，其為訴訟
    上之證明，須於通常一般之人均不致有所懷疑，而得確信其
    為真實之程度者，始得據之為有罪之認定，倘其證明尚未達
    到此一程度，而有合理之懷疑存在，致使無從為有罪之確信
    時，即應為無罪之判決（最高法院30年上字第816號、76年
    臺上字第4986號判例意旨參照）。再按檢察官就被告犯罪事
    實，應負舉證責任，並指出證明之方法，刑事訴訟法第161
    條第1項定有明文。故檢察官對於起訴之犯罪事實，應負提
    出證據及說服之實質舉證責任。倘其所提出之證據，不足為
    被告有罪之積極證明，或其指出證明之方法，無從說服法院
    以形成被告有罪之心證，基於無罪推定之原則，自應為被告
    無罪判決之諭知（最高法院92年臺上字第128號判例意旨參
    照）。再按刑事被告並無自證己罪之義務，其在訴訟上所為
    之辯解，只須達於對起訴事證提出合理質疑之程度為已足，
    檢察官如對被告所舉反證仍有爭執，即應依刑事訴訟法第
    161條規定積極舉證釋疑。被告等既堅決否認犯罪，檢察官
    所舉證據復不足以使法院產生有罪之心證，原判決因認被告
    等犯罪不能證明，於法尚無不合（最高法院97年度台上字第
    3099號判決意旨參照）。依上開最高法院判例及判決意旨可
    知，基於被告無自證己罪之義務，被告對於檢察官所起訴之
    事證所為之辯解，只須使法院達於合理懷疑之程度即可，檢
    察官如有爭執，即須依刑事訴訟法第161條積極舉證，惟檢
    察官所舉證據如不足以使法院對被告產生有罪確信之心證，
    基於無罪推定之原則，法院即應為被告無罪判決之諭知。
三、本件公訴人認被告涉有上開犯行，無非係以前開事實有被告
    警詢及偵查中之供述、證人即被害人丁○○於警詢中之指訴
    及其提出之彰化商業銀行匯款回條聯1紙、被告京城商業銀
    行帳戶基本資料及客戶存提記錄單1份為其論據。惟訊據被
    告對於開立上開京城銀行帳戶使用，及被害人丁○○遭他人
    詐騙而匯款10萬元至該帳戶內等情固不爭執，然堅詞否認係
    基於幫助詐欺之犯意而提供帳戶，並於辯稱：伊因為小孩要
    繳學費，而向朋友乙○○借錢，但乙○○說她沒有錢，可是
    她有看到報紙刊登提供金融帳戶就可借到10,000元，乙○○
    還表示她曾經借過，沒有問題，所以就介紹伊開戶借款，伊
    並不知該帳戶將被作為人頭戶使用等語。經查：
  (一)證人丁○○經詐騙集團成員以丁○○之女急需存款云云，致
    其陷於錯誤，而匯款10萬元入被告上開京城銀行白河分行帳
    戶等節，業據證人丁○○於警詢指訴綦詳，復有被告上開帳
    戶開資料、客戶存提記錄單，及被害人丁○○提出之彰化商
    業銀行匯款回條影本（見警卷第1、2、8至10頁）在卷可稽
    ，被告對上情亦不爭執，是證人丁○○所述遭詐欺取財之情
    節，自堪信實。
  (二)次查，被告偵查及本院審理中自始均辯稱，伊經由朋友介紹
    ，而開立帳戶持向綽號「阿弟」之男子借款，而於警詢稱：
    「我為了向他人借錢，該人告訴我需有銀行帳號才可借錢，
    所以我才至京城銀行白河分行辦理開戶的。我不知其姓名，
    因他很年輕，所以我均叫他『阿弟仔』。是越南籍朋友說看
    報紙內之綜合工商廣告區內之廣告，依所刊登之電話連絡借
    錢的。…因我那位越南朋友也借過，我看她沒什麼事，所以
    也就沒想太多。」（見警卷第5、6頁）；繼於偵查中亦陳稱
    ：「我申辦該帳戶要借款用的，我申辦帳戶後，當天就在臺
    南縣東山鄉『七里香』將印章、存摺及提款卡交給綽號『阿
    弟』的男子。…（問：妳如何得阿弟仔有在放款？）是另一
    位同鄉越南籍的人告訴我的。」等語（見98年度核交字第52
    35號卷第9頁）；復於本院審理中亦陳稱：「我跟他（指證
    人乙○○）借錢，因為我小孩要繳學費，證人跟我說他沒有
    錢，但是他有看到報紙說有在借錢，不需要提出身分證，只
    要開兩個帳戶給他就可以借錢，一個帳戶可以借到一萬元。
    我問證人他有無借過，他說他很久有借過，沒有問題。」等
    語（見本院卷第56頁）。是就被告於警詢、偵訊及本院審理
    中所為之供述，就被告交付系爭帳戶存摺之原因、過程等情
    ，其前後所供尚屬一致，並無岐異之處。
  (三)復查，介紹被告持上開帳戶、提款卡以供借款之證人乙○○
    亦到庭結證稱：「（問：有無拿存摺跟他人借過錢？）有。
    （問：為何會拿存摺跟他人借錢？）因為不懂事，我跟人家
    去打牌都輸，所以我就拿存摺去借了15,000元。【因為我有
    看到報紙有廣告，他說兩萬以內，我就打電話去問，他就說
    借給我，但要我拿存摺給他，這樣我就把錢匯到帳戶去還他
    】。…（問：你借了多久之後，才介紹被告去借錢？）【不
    到一個禮拜】。【我跟他說報紙有廣告介紹，我也有去借】
    ，一個月利息九百。」等語相符（見本院卷第54、55頁），
    ，足認被告辯稱其因無錢為子女繳納學費，而向朋友乙○○
    借款，再經乙○○介紹，而開立帳戶持向綽號「阿弟」之男
    子借款乙節，尚非虛妄，應堪採信。則被告主觀上應無交付
    前揭帳戶資料予他人係為供他人不法使用之預見，尚難僅因
    其交付帳戶之客觀行為，及被害人丁○○確因受騙而將金錢
    匯入被告上開銀行帳戶，即遽認被告主觀上有幫助詐欺之犯
    意。
  (四)至於，公訴人以金融帳戶並非有價證券，被告未提供任何擔
    保，即得借款項，應當要懷疑對方的意圖，且被告借錢後，
    並未繳納利息，被告即可知帳戶有可能被利用於不法之用途
    ，而認被告存有主觀上幫助詐欺之不法意圖等情。然從事詐
    騙集團為遂其詐欺之伎倆，事先必備有一番說詞，善良民眾
    為歹徒能言善道之說詞所惑，而為不合情理之舉措者，屢見
    不鮮。歹徒倘若如被告所述，宣稱為便於收取利息，而誘使
    被告提供存摺、提款卡及密碼，並非全無說服力。再者，除
    金融機構貸款外，一般私人或錢莊等地下金融管道亦甚通暢
    ，對於急用現金或信用不佳之人給予貸款的機會，惟常約定
    較高額的利率或質押擔保，而一般急用現金或信用不佳之人
    ，於不知對方之真實姓名及年籍資料時，常因對方之要求而
    交付帳戶等資料，亦所在多有。進而言之，一般急用現金或
    信用不佳之人，為取得地下金融管道貸款的機會，而順從對
    方之要求交付帳戶等資料，確屬可能。況承前所述，被告當
    時因急需現金，而向其友人乙○○借款，嗣經乙○○告知可
    另向報紙登刊廣告者借款，且其曾向刊登廣告者借款，並無
    問題等情，除經被告供述在卷外，並經證人乙○○證述無訛
    ，是以被告基於對朋友之信賴，且急需貸款情況下一時失察
    ，遭歹徒詐騙帳戶資料，原屬可能，尚難因此即認被告有幫
    助詐欺之意圖。另被告因未獲借款人之通知，而未按月匯入
    利息乙節，此部分或可認被告信用及警覺心均有所不足，然
    並不足據此認定被告有幫助詐欺故意之積極事證。
  (五)綜上所述，依檢察官所提出之證據方法及本院依職權及聲請
    所為各項查證，無從認定被告確有被訴之提供帳戶予詐騙集
    團作為詐欺取財工具之行為，即其證明尚難謂已達一般人可
    確信為真實亦即無其他合理懷疑而達有罪確信之程度，本件
    被告之犯行尚屬不能證明，即應為被告無罪之諭知。
據上論斷，應依刑事訴訟法第301 條第1 項，判決如主文。
本案經檢察官丙○○到庭執行職務。
中    華    民    國    99    年    7     月    30    日
                  刑事第七庭    審判長法  官  鄧希賢
                                      法  官  朱中和
                                      法  官  田幸艷
以上正本證明與原本無異。
如不服本判決應於收受本判決後10日內向本院提出上訴書狀，並
應敘述具體理由。其未敘述上訴理由者，應於上訴期間屆滿後20
日內向本院補提理由書狀（均須按他造當事人之人數附繕本）「
切勿逕送上級法院」。
                                      書記官  莊文茹
中    華    民    國    99    年    7     月    30    日

司法院資訊處製作；財團法人民間司法改革基金會備份。
